臺灣臺南地方法院民事判決
109年度訴字第1197號
原      告  吳榮峯  


訴訟代理人  黃溫信律師
被      告  吳信宗  

            吳得山  

            吳得慧  

            吳得陽  



兼上二人
訴訟代理人  吳得鑫  


上列當事人間請求分割共有物事件，本院於民國110年10月19日
言詞辯論終結，判決如下：
    主  文
兩造共有坐落臺南市○○區○○段○○○○地號土地分割如附圖一即臺南
市佳里地政事務所民國一百零九年十一月二十三日複丈成果圖(
收件日期文號民國一百零九年十月二十日法囑土地字第六八六零
零號)所示：編號A（面積一一三六平方公尺）分歸原告吳榮峯取
得；編號B（面積一一三六平方公尺）分歸被告吳信宗、吳得山
、吳得慧、吳得陽、吳得鑫取得，並依原應有部分之比例保持共
有。
原告吳榮峯應補償被告吳信宗、吳得山、吳得慧、吳得陽、吳得
鑫如附表一「原告方案」欄所示之金額。
訴訟費用由兩造按附表二所載之應有部分比例負擔。
    事實及理由
壹、程序部分：
    被告吳得慧、吳得陽、吳得鑫均經合法通知，無正當理由，
    均未於最後言詞辯論期日到場，核無民事訴訟法第386條所
    列各款情形，爰依原告之聲請，由其一造辯論而為判決。
貳、實體部分：
一、原告起訴主張：
（一）坐落臺南市○○區○○段0000地號土地、面積2272平方公尺土
      地為兩造共有，應有部分如附表二所示。上開土地係屬鄉
      村區乙種建築用地，並無不為分割之協議，亦無不能分割
      之情形，起訴前兩造曾協議分割，惟因兩造就分割方案無
      法達成共識，原告爰提出本件起訴，請求判決分割。系爭
      土地地形方正，土地東側、北側均有私設道路可對外通行
      南18、南21鄉道，土地東側有一未保存登記三合院建物，
      門牌號碼為臺南市○○區○○里○○00號，現為原告居住使用，
      屋後有樹木數株，餘為空地；西側亦有一未保存登記三合
      院建物，門牌號碼為臺南市○○區○○里○○00號，現主要係由
      被告吳得慧居住使用（被告吳得山、吳得慧、吳得陽及吳
      得鑫係兄弟關係，其等與被告吳信宗係叔姪關係），三合
      院内花木扶疏，四週有磚造圍牆。鑒於系爭土地東側、西
      側均有兩造居住使用之傳統三合院，其保存狀況尚稱良好
      ，且土地東側、北側均可經私設道路與南18、南21鄉道對
      外通行，參酌目前土地使用現況及兩造於分割後取得之土
      地均能有對外聯絡道路、便利通行，請求將系爭土地東側
      即如附圖一即臺南市佳里地政事務所109年11月23日複丈
      成果圖(收件日期文號109年10月20日法囑土地字第68600
      號)編號A部分所示，分歸予原告吳榮峯取得；土地西側即
      如附圖一編號B部分所示，分歸被告吳信宗、吳得山、吳
      得慧、吳得陽及吳得鑫依原應有部分比例保持共有，以利
      兩造使用。
（二）不動產估價係綜合標的各項因素進行估價並提供參考值，
      但此參考值應係趨近於市場價值並不致於背離市價太多，
      且不致有低價高估或高價低估之情，始屬合理。一般而言
      ，偏鄉或距行政中心、鬧區或交通主幹道較遠處之不動產
      成交價平均值，應低於土地公告現值，反之則較高，此應
      乃不動產交易之常態。參酌系爭土地係位於臺南市將軍區
      邊陲地帶，位處徧僻，為「非都市計畫」用地，系爭土地
      合理之成交價格應落在每平方公尺新臺幣（下同）2,300
      元至3,000元之間；甲、乙兩案估價報告書竟均以每平方
      公尺9,591元、10,262元之高價計算，更再以原告所提方
      案中甲地較乙地而言，甲地東側尚有臨一路寬僅3至4米、
      僅能容一輛自小客車單向通行、雙向無法正常會車之巷道
      ，據以計算認依原告所提分割方案尚需找補380,000餘元
      之補償金，原告認此估算與一般不動產交易常態有違，實
      難以接受。系爭土地所在之將軍地區自民國102年以來交
      易案例之交易單價大部分係介於2,000元至6,000元/㎡(即6
      ,600至19,800元/坪)之間，佐以系爭土地就鄰約3至4米社
      區巷道，原告認系爭土地合理交易單價應在每平方公尺4,
      000元(約13,200元/坪)以下，較為適當。
（三）依被告主張之分割方案如附圖二即臺南市佳里地政事務所
      109年11月23日複丈成果圖(收件日期文號109年10月20日
      法囑土地字第77500號)所示，係在系爭土地之西側、南側
      預留3.5公尺寬之道路用地（即編號C)後，再由兩造依應
      有部分分割東側及西側二部分（即編號A、編號B)。然被
      告所提分割方案，將使預留道路面積占系爭土地比例過高
      ，且需拆除被告共有祖厝主體（西側）、系爭土地中間增
      建建物部分及原告部分建物，將不利於系爭土地之經濟效
      益，兩造亦難以完整利用。況系爭土地目前已均得經北側
      之現有巷道對外通行南18、21鄉道，臨路條件佳，並無另
      行開設道路之必要。編號C道路由兩造保持共有，日後亦
      徒增困擾。本件應採原告之分割方案如附圖一所示，雖需
      拆除系爭土地中間編號乙、丙部分建物，然此係因被告等
      人逾越應有部分比例使用所致，且編號乙建物係老舊倉庫
      ，編號丙則係廢棄豬舍改建儲物使用，如將之拆除，對被
      告影響不大，亦不致損及土地經濟效益。
（四）並聲明：
    ⒈兩造共有坐落臺南市○○區○○段0000地號土地，面積2272平
      方公尺，請准判決如附圖一即臺南市佳里地政事務所109
      年11月23日複丈成果圖(收件日期文號109年10月20日法囑
      土地字第68600號)所示之方案分割，即附圖一編號A部分
      土地分由原告吳榮峯取得，如附圖一編號B部分土地分由
      被告吳信宗、吳得山、吳得慧、吳得陽、吳得鑫取得，並
      依原應有部分比例保持共有。
    ⒉訴訟費用由兩造依應有部分比例負擔。
二、被告吳信宗、吳得山、吳得慧、吳得陽、吳得鑫均以下列陳
    述答辯：
（一）目前交通現況，原告家人以共有之臺南市○○區○○段0000地
      號土地為主要出入道路，被告是借道臺南市○○區○○段0000
      地號土地出入。原告所提方案未將系爭2988、2989地號土
      地合併分割，亦未考量現有建物，已違常規。且分割後兩
      筆土地之經濟價值不相等，亦違歷代祖先約定俗成之規範
      ，導致必須拆除現有房屋；所提分割利益價格，未將分割
      後不同區位土地價格的差異性納入探討研析，顯不合理，
      有違公平性。系爭土地為建築用地，為利分割後地盡其用
      ，宜考量交通、公共設施及公共安全之需，應依内政部頒
      布之「劃設消防車輛救災活動空間指導原則」一之㈠供救
      助五層以下建築物消防車輛通行之道路或通路，至少應保
      持3.5公尺以上之淨寬的規定，於基地四周及中間預留3.5
      公尺寬之道路用地，以利公共安全，發揮土地之經濟效益
      。又應遵循歷代祖先約定俗成之分管位置及分管界線分割
      ；若不依祖先約定俗成之分管界線來規範，即不應享有約
      定俗成分管之坐落區位。另應將土地使用之便利性及土地
      價格等因素納入考量，以縮小分割後之差異性；因土地使
      用之方便性及價格將受分割之區位影響，尤以緊臨主要交
      通道路之土地利用及價格較為優勢。
（二）是基於公平性，原告既不遵循歷代祖先約定俗成之現況辦
      理，則分割方案，宜由被告優先選擇，以示所提方案具有
      同等價值之公平性。被告建議分割方案應遵循祖先共同認
      定，約定俗成之範圍及分界線為基準。系爭土地為可建築
      之用地，為使分割後之土地有效利用，考慮交通，公共安
      全之需，宜參考市地重劃目的及其作業方式辦理，參照舊
      門牌四戶位置，於系爭2988地號土地中間及四周預留3.5
      公尺寬之道路用地，使爾後若細分為單元建築基地時，每
      單元基地均能直接臨路，以利地盡其用，增加分割後之土
      地經濟效益，並減少紛爭。另系爭土地南邊寬度概約47公
      尺，北邊之寬度概約52公尺，縱深約45.2公尺，於基地之
      南方、西邊各預留3.5公尺預定道路用地後，依祖先約定
      俗成之分管界線為界，分為A、B兩區塊，其面積A區約970
      平方公尺、B區約986平方公尺，如附圖二即臺南市佳里地
      政事務所109年11月23日複丈成果圖(收件日期文號109年1
      0月20日法囑土地字第77500號所示。而找補部分，按照估
      價師的鑑定報告書為準。
（三）並聲明：
    ⒈原告之訴駁回。
    ⒉訴訟費用由原告負擔。　　　
三、得心證之理由：
(一)按各共有人，除法令另有規定外，得隨時請求分割共有物。
    但因物之使用目的不能分割或契約訂有不分割之期限者，不
    在此限，民法第823條第1項定有明文。故共有物依其使用目
    的並非不能分割，而又未有不分割之期約者，各共有人自得
    隨時請求分割。次按共有物之分割，依共有人協議之方法行
    之；分割之方法不能協議決定，或於協議決定後因消滅時效
    完成經共有人拒絕履行者，法院得因任何共有人之請求，命
    為下列之分配：⑴以原物分配於各共有人。但各共有人均受
    原物之分配顯有困難者，得將原物分配於部分共有人。⑵原
    物分配顯有困難時，得變賣共有物，以價金分配於各共有人
    ；或以原物之一部分分配於各共有人，他部分變賣，以價金
    分配於各共有人；以原物為分配時，如共有人中有未受分配
    ，或不能按其應有部分受分配者，得以金錢補償之；以原物
    為分配時，因共有人之利益或其他必要情形，得就共有物之
    一部分仍維持共有，民法第824條第1至4項定有規定。又法
    院為裁判分割前，應顧及公平、當事人之聲明、應有部分之
    比例與實際是否相當、共有物之客觀情狀、性質、價格與經
    濟價值、共有利益、各共有人之主觀因素與使用現狀、利害
    關係等因素為綜合判斷。
(二)查：
　⒈原告主張就系爭土地共有之情形，無不分割之約定，依系爭
    土地之使用目的亦無不能分割等節，業據提出系爭土地登記
    第三類謄本、現場照片、地籍圖謄本等件為證。是法律上無
    不能分割之限制，則原告訴請分割系爭土地，於法有據。
　⒉系爭土地南側東邊坐落將榮73號三合院一棟，現由原告居住
    ，西側坐落將榮74號三合院，現由被告居住，73號、74號建
    物中間南側坐落之地上物靠南為鐵皮搭建，靠北為磚造平房
    ，前者可供居住，後者為倉庫，再往北側坐落磚造平房作為
    倉庫使用，上開鐵皮平房本為豬舍，連同磚造平房均為被告
    使用，系爭土地東側、北側均鄰可供通行鄉道，西側、南側
    則為他人建物等情，有本院109年11月23日勘驗測量筆錄暨
    現場照片、空照圖、臺南市佳里地政事務所109年11月23日
    複丈成果圖等在卷可按（訴字卷第161-191、197-199頁），
    此部分事實，堪先認定。　　
　⒊原告主張之分割方案如附圖一即臺南市佳里地政事務所109年
    11月23日複丈成果圖(收件日期文號109年10月20日法囑土地
    字第68600號)所示(訴字卷一第197頁)，被告主張之分割方
    案則如附圖二即臺南市佳里地政事務所109年11月23日複丈
    成果圖(收件日期文號109年10月20日法囑土地字第77500號)
    所示(訴字卷一第199頁)。茲析論其優劣如下：　　
　　⑴原告之方案，係以兩造之應有部分計算其分割界線及面積
      ，各得其半，分割後之形狀尚稱方正，且均可北鄰可供通
      行鄉道而對外通行，就系爭土地本身而言，以兩造之應有
      部分分割，最持平公允。雖附圖一編號A、B部分之臨路條
      件不同，即編號A部分東側及北側均有臨路，編號B部分僅
      北側有臨路，就此部分已囑託長信不動產估價師聯合事務
      所，就原告所提分割方法分割後各土地之價值差異及共有
      人間應為如何之補償為鑑定。再者，附圖一編號乙、丙部
      分地上物於分割後，有部分地上物將坐落在編號A部分土
      地上，然編號乙地上物係老舊倉庫，編號丙地上物係廢棄
      豬舍改建儲物使用，如將之拆除，對被告影響不大，亦不
      致損及土地經濟效益。
　　⑵被告主張之附圖二方案，亦以兩造之應有部分計算其分割
      界線及面積，扣除附圖二編號C部分道路（兩造依原應有
      部分保持共有）後，各得其半，分割後之形狀尚稱方正，
      均可北鄰可供通行鄉道而對外通行，就系爭土地本身而言
      ，以兩造之應有部分分割，亦屬公允。附圖二編號A、B部
      分之臨路條件不同，即編號A部分東側及北側均有臨路，
      而編號B部分僅北側有臨路，就此部分已囑託長信不動產
      估價師聯合事務所，就被告所提分割方法分割後各土地之
      價值差異及共有人間應為如何之補償為鑑定。再者，附圖
      二編號C部分道路有三地上物坐落，如欲完整通行，亦須
      將該地上物拆除。　　　
　　⑶綜上析論，兩造之方案均以兩造之應有部分為本，使兩造
      各依此而分得應得面積，而系爭土地之北側、東側已臨路
      ，不論依原告或被告之分案分割，均有臨路可通行，是就
      被告方案觀之，增加附圖二編號C部分道路，除須將兩造
      居住之地上物部分拆除尚能通行外，留路愈多，共有人單
      獨取得所有部分愈少，且無法消滅共有關係，對於土地整
      體利用非較有利。循此，為求系爭土地共有人即兩造得以
      分得最大面積，減少共有面積，利於系爭土地達到最大使
      用效益而達於公允，本院認為原告之方案應較可採。
　⒋另按以原物為分配時，如共有人中有未受分配，或不能按其
    應有部分受分配者，得以金錢補償之。民法第824條第3項定
    有明文。又法院裁判分割共有物，除應斟酌各共有人之利害
    關係，及共有物之性質外，尚應斟酌共有物之價格，倘共有
    人中有不能按其應有部分受分配，或所受分配之不動產，其
    價格不相當時，法院非不得命以金錢補償之。再者，共有物
    之原物分割，依民法第825條規定觀之，係各共有人就存在
    於共有物全部之應有部分互相移轉，使各共有人取得各自分
    得部分之單獨所有權。故原物分割而應以金錢為補償者，倘
    分得價值較高及分得價值較低之共有人均為多數時，該每一
    分得價值較高之共有人即應就其補償金額對於分得價值較低
    之共有人全體為補償，並依各該短少部分之比例，定其給付
    金額，方符共有物原物分割為共有物應有部分互相移轉之本
    旨。本件依原告所提前揭分割方法為原物分割，因兩造分得
    土地之個別條件有所差異，其經濟效益及價值尚有區別，即
    屬不能按其應有部分為分配之情形，揆諸上開說明，自有以
    金錢補償之必要。本院經囑託長信不動產估價師聯合事務所
    ，就兩造所提分割方法分割後各土地之價值差異及共有人間
    應為如何之補償為鑑定，經該所針對勘估標的進行產權、一
    般因素、區域因素、個別因素、不動產市場現況及勘估標的
    依最有效使用情況下，及該所估價師專業意見分析後，採用
    比較法及土地開發分析法之估價方法進行評估，係以勘估標
    的價格為基礎，考量個別條件差額程度，進行調整、修正，
    以推定本分割方案各標的評估結果及最終價值。本件共有土
    地分割之結果，係以評估比準宗地之價格為基礎，針對影響
    分割各宗地之個別因素，運用百分率法進行比較調整，計算
    出宗地之價值，並以其價格為本件價格之基礎，據以計算差
    額找補，有估價報告書在卷足憑。其估價方法應屬嚴謹，內
    容詳實客觀有據，其評估系爭土地之時價應屬合理，而得採
    為共有人間系爭土地分割後價值差額補償之依據。準此，原
    告應依該估價報告書所載(可參前開估價報告書第4頁)，補
    償被告如附表一「原告方案」欄所示之金額。原告雖認上開
    鑑定估價有過高之嫌，然原告據以主張者，亦僅為散點式的
    參考個案，與前揭估價報告之方式，乃以不動產估價之專業
    背景為本所為之估價有別，顯較無偏失的可能。故原告斯見
    ，尚難憑採。
　⒌兩造對於系爭土地之過去使用沿革及該土地上之地上物等節
    互有攻防，然分割共有物之主要目的在於使共有關係消滅，
    並儘可能使分割後之土地仍可維持、保有其使用、利用上之
    效益，至於該土地過去沿革，已屬過往，難以影響土地現況
    之條件所應考量之分割要素；而土地上之地上物並非分割土
    地之標的本身，實務上雖在分割土地上，亦有盡可能考量地
    上物之完整保存者，但此究非恆常不變之律，個案上倘無法
    顧全者，僅有取捨之途。本院前述所為分割方案之判斷與選
    擇，即是在此條件所為之整體思考，以求兩造之系爭土地之
    經濟效用最大化。至兩造關於地上物之攻防或被告所稱約定
    成俗之界線，均無從撼動本院關於上開整體思考之脈絡與方
    向，併此說明。　　
(三)綜上，本院審酌當事人之聲明、應有部分之比例、共有物之
    客觀情狀、性質及其周圍土地之整體利益、未來展望等各因
    素，堪認系爭土地分割如附圖一所示，對全體共有人即兩造
    較為公允合理，且合乎系爭土地之整體使用經濟效益，爰判
    決分割系爭土地如主文第1、2項所示。
四、本件事證、心證已臻明確而達於可為裁判之程度，兩造其餘
    攻擊、防禦方法及舉證，經本院審酌後，認均不影響本件判
    決結果，爰不一一論述。
五、末按因共有物分割、經界或其他性質上類似之事件涉訟，由
    敗訴當事人負擔訴訟費用顯失公平者，法院得酌量情形，命
    勝訴之當事人負擔其一部，民事訴訟法第80條之1定有明文
    。本院審酌系爭土地分割結果，諭知本件訴訟費用之負擔如
    主文第3項所示。　　
六、據上論結，原告之訴為有理由，依民事訴訟法第385條第1項
    前段、第80條之1，判決如主文。　　
中    華    民    國    110    年    11   月    16    日
                  民事第一庭    法  官　盧亨龍  
以上正本係照原本作成。 
如不服本判決，應於送達後20日內，向本院提出上訴狀並表明上
訴理由（須附繕本）。如委任律師提起上訴者，應一併繳納上訴
審裁判費。
中　　華　　民　　國　　110 　年　　11　　月　　19　　日
                                書記官  謝婷婷　　　　　　　　　
附表一：（幣別：新臺幣）
方案  受找補者 吳信宗 受找補者 吳得山 受找補者 吳得慧 受找補者 吳得陽 受找補者 吳得鑫 合計 原告方案 應給付補償金者 吳榮峯 190,564‬元 47,641元 47,641元 47,641元 47,641元 381,128元 被告方案  124,355元 31,088元 31,088元 31,088元 31,088元 248,707‬元 
附表二：
編號 土地共有人 應有部分比例及訴 訟費用負擔比例  1 吳榮峯 8分之4  2 吳信宗 4分之1  3 吳得山 16分之1  4 吳得慧 16分之1  5 吳得陽 16分之1  6 吳得鑫 16分之1